【裁判字號】    99,上易,1723
【裁判日期】    990930
【裁判案由】    毀損
【裁判全文】
臺灣高等法院刑事判決                99年度上易字第1723號
上  訴  人  臺灣士林地方法院檢察署檢察官
被      告  丙○○原名周張種.
輔  佐  人
即被告配偶  甲○○
上列上訴人因毀損債權案件，不服臺灣士林地方法院98年度易字
第505號，中華民國99年6月30日第一審判決（起訴案號：臺灣士
林地方法院檢察署98年度偵字第7769號），提起上訴，本院判決
如下：
    主  文
上訴駁回。
    理  由
一、公訴意旨略以：被告丙○○因向其姪即告訴人乙○○借款未
    還，經乙○○向臺灣彰化地方法院提起94年度訴更字第3 號
    給付借款訴訟，雙方於民國94年8 月31日在臺灣彰化地方法
    院審理時，當庭達成和解，經該院製作和解筆錄，條件為被
    告應給付告訴人新臺幣（下同）64萬元，給付方式為自94年
    9月1日起至99年12月1日止，按月於每月1 日給付1萬元至乙
    ○○在臺新商業銀行彰化分行所開立帳號「00000000000000
    」號帳戶（下稱臺新銀行帳戶）內，如其中1 期未履行視為
    全部到期，詎被告於將受強制執行之際，意圖損害告訴人之
    債權，於95年2 月27日將其所有坐落於桃園縣龜山鄉○○段
    第1158地號土地及門牌號碼桃園縣龜山鄉○○村○○○路81
    號5樓房屋（下稱系爭不動產），以400餘萬元之價格讓售予
    不知情之陳泊光（原名陳銘華），賣得款項用於清償銀行貸
    款，並於95年3月7日移轉登記予陳泊光所有，致告訴人之債
    權未能藉此受償，而受有損害，嗣被告自96年5 月間起，即
    未依和解筆錄清償，告訴人於97年10月15日擬聲請對系爭不
    動產強制執行，始悉上情，提出告訴，因認被告涉犯刑法第
    356條之毀損債權罪嫌。
二、按犯罪事實應依證據認定之，無證據不得認定犯罪事實；不
    能證明被告犯罪者，應諭知無罪之判決，刑事訴訟法第154
    條第2 項、第301條第1項分別定有明文。而所謂認定犯罪事
    實之證據，係指足以認定被告確有犯罪行為之積極證據而言
    ，該項證據自須適合於被告犯罪事實之認定，始得採為斷罪
    資料。且刑事訴訟上證明之資料，無論其為直接或間接證據
    ，均須達於通常一般之人均不致有所懷疑，而得確信其為真
    實之程度，始得據為有罪之認定，若其關於被告是否犯罪之
    證明未能達此程度，而有合理懷疑之存在，致使無從形成有
    罪之確信，根據「罪證有疑、利於被告」之證據法則，即不
    得遽為不利被告之認定，最高法院著有53年台上字第656 號
    、29年上字第3105號、76年台上字第4986號判例可資參照。
    又按刑法第356 條之毀損債權罪，以債務人於將受強制執行
    之際，意圖損害債權人之債權，而毀壞、處分或隱匿其財產
    ，為構成要件，是主觀上如無損害債權人債權之意圖，即難
    以該罪相繩。
三、公訴人認被告涉犯刑法第356 條之毀損債權罪嫌，係以告訴
    人之指訴，及卷附臺灣彰化地方法院94年度訴更字第3 號給
    付借款事件和解筆錄及更正筆錄處分書、財政部臺灣省中區
    國稅局提供之被告財產歸屬清單、系爭不動產登記謄本及異
    動索引等，為其主要論據。
四、訊據被告堅決否認有何毀損債權之犯意及犯行，辯稱：其為
    清償銀行債務，始出售系爭不動產，均用以分攤償還各項債
    務，但因家庭成員債務龐大，現仍分期償還，並非自始有意
    毀損告訴人之債權。且其95年2、3月出售系爭不動產後，尚
    依和解條件按月清償告訴人，迄96年5 月始因無力清償而未
    繼續履行等語。
五、經查：
(一)本院引用之卷內證據資料，並無證據證明係公務員違背法定
    程序所取得，且未據被告於法院審理時爭執檢察官所提證據
    方法之證據能力，而卷內之文書證據，亦無刑事訴訟法第15
    9條之4顯有不可信之情況與不得作為證據之情形，從而，依
    刑事訴訟法第159條至159條之5 之規定，均有證據能力，合
    先敘明。
(二)查被告因向其姪即告訴人借款未還，經告訴人向臺灣彰化地
    方法院提起94年度訴更字第3號給付借款訴訟，於94年8月31
    日在臺灣彰化地方法院審理時達成訴訟上和解，其和解條件
    為被告應給付告訴人64萬元，給付方法為自94年9月1日起至
    99 年12月1日止，按月於每月1日給付1萬元至告訴人臺新銀
    行帳戶，如有1期未履行，視為全部到期。嗣被告於95年2月
    27日將系爭不動產售予陳泊光，並於95年3月7日移轉登記為
    陳泊光所有，且被告自96年5 月間起即未依前述和解條件清
    償，告訴人迄於97年10月15日擬聲請對系爭不動產強制執行
    之際，始悉上情而提起告訴等情，為被告所自承，並有告訴
    人檢附之臺灣彰化地方法院94年度訴更字第3 號給付借款事
    件和解筆錄及更正筆錄處分書、財政部臺灣省中區國稅局之
    被告財產歸屬清單、系爭不動產登記謄本及異動索引等件附
    卷可稽（98年度他字第950 號偵查卷第15至24頁、98年度偵
    字第7769號偵查卷第2頁），堪以認定。
(三)被告於94年8 月31日與告訴人達成訴訟上和解後，雖於債務
    清償完畢前，即於95年2、3月間出售系爭不動產，並辦理不
    動產所有權移轉登記，惟被告所為是否該當刑法第356 條毀
    損債權罪之犯罪構成要件，應探究其處分系爭不動產時，是
    否自始有損害告訴人債權之意圖，以下分述之：
  1.被告於95年2、3月間出售系爭不動產予陳泊光，買賣雙方原
    不相識，係透過住商不動產公司仲介買賣，且陳泊光業已支
    付價金450 萬元完畢等情，業據證人陳泊光於原審證述明確
    （見臺灣士林地方法院98年度易字第505號卷第114至117 頁
    ），並據其提出住商不動產買賣契約書、本票、遠東國際商
    業銀行之陳泊光房屋抵押貸款契約書影本（見同上卷第126
    至135 頁），及被告提出買賣所有權移轉契約書、存摺內頁
    、郵局託收票據收據、遠東國際商業銀行匯款申請書等件（
    見同上卷第48至53頁）附卷可按，足認被告出售系爭不動產
    並非虛偽交易。
  2.被告於94年9月1日與告訴人達成訴訟上和解後，確依和解筆
    錄所載和解條件，按月清償告訴人1萬元迄於96年4月止等情
    ，為告訴人所不爭，並有臺新銀行存入憑條共20紙在卷可按
    （見同上卷第54至64頁），顯見被告於95年2、3月間處分系
    爭不動產後，仍繼續履行和解條件，按期清償本件債務逾一
    年有餘，並無刻意逃避債務之情事，是尚難單憑其處分系爭
    不動產之事實，遽認其自始有毀損告訴人債權之不法意圖。
    參以：被告出售系爭不動產得款後，分別用以清償安泰商業
    銀行房屋抵押貸款，並陸續支應家庭成員開銷、貸款及各項
    債務等情，亦有安泰商業銀行於99年4 月30日函覆原審所附
    系爭不動產之房屋貸款借、還款資料在卷可考（見同上卷第
    76至93頁），並據被告提出債權銀行債務協商之無擔保還款
    計劃書、利息收據、分期還款之存款憑條及存摺內頁影本為
    證（見同上卷第32之1 至45頁），益見被告所稱：當時因有
    清償其他借款債務等資金需求始出售系爭不動產，處分前述
    不動產時，仍規劃按期清償告訴人，履行和解條件，但因事
    後債務沈重，無力負荷，迄96年5 月起始未繼續清償，並非
    自始有損害告訴人債權之意圖等情，並非全然無據。
  3.綜上所述，公訴人所引證據，尚不足以證明被告處分系爭不
    動產時，主觀上有損害告訴人債權之意圖，難認已該當刑法
    第356 條損害債權罪之犯罪構成要件。此外，復查無其他積
    極證據足資證明被告有公訴人所指犯罪。至被告於原審雖聲
    請傳訊告訴人，然被告於本院已自承：出售系爭不動產時，
    未事先徵得告訴人同意，其於原審請求法院傳訊告訴人，只
    是想向其說明還錢事宜等情明確，且告訴人於原審亦具狀表
    示因工作繁忙，路途遙遠，不便到庭等情（原審案卷第106
    頁），本院認本件事證已明，無再予傳訊必要，附此說明。
六、原審諭知被告無罪之判決，經核尚無違誤。檢察官上訴意旨
    略以：被告出售房屋得款僅用以清償其他債務，但未清償告
    訴人，已損害告訴人債權，原審判決認被告無損害告訴人債
    權之意圖，容有違誤等語。然查，被告與告訴人為姑姪關係
    ，親誼密切，且處分系爭不動產時，告訴人債權總額約50餘
    萬元，被告依和解條件按月攤還1 萬元，金額非鉅，負擔非
    重，衡情尚無出售系爭不動產規避債務之必要。參之，被告
    於95年2、3月間處分前述不動產後，尚繼續履行和解條件，
    按月清償告訴人1萬元迄於96年4月止，已如前述。是依現存
    卷證資料，尚難僅憑被告於間隔1年2月後無力清償等事後債
    務不履行之客觀事態，遽認被告於處分系爭不動產時，主觀
    上有損害告訴人債權之意圖。檢察官上訴意旨指摘原判決不
    當，為無理由，應予駁回。
據上論斷，應依刑事訴訟法第368條，判決如主文。
本案經檢察官姜貴昌到庭執行職務。
中    華    民    國    99    年    9     月    30    日
              刑事第二十四庭審判長法  官  李錦樑
                                  法  官  張惠立
                                  法  官  朱瑞娟
以上正本證明與原本無異。
不得上訴。
                                  書記官  郭家慧
中    華    民    國    99    年    9     月    30    日

司法院資訊處製作；財團法人民間司法改革基金會備份。
